【裁判字號】    94,重訴,9
【裁判日期】    971001
【裁判案由】    損害賠償
【裁判全文】
臺灣臺中地方法院民事判決  94年度重訴字第9號
原      告
即反訴被告  丙○○
原      告  乙○○
共      同
訴訟代理人  陳益軒  律師
複  代理人  黃柏霖  律師
被      告
即反訴原告  甲○○○○○○
訴訟代理人  蔡嘉容  律師
            呂秀梅  律師
上列當事人間請求損害賠償事件，本院於民國97年9月3日言詞辯
論終結，判決如下：
    主    文
原告之訴及假執行之聲請均駁回。
本訴訴訟費用由本訴原告負擔。
反訴被告應給付反訴原告新臺幣貳佰壹拾伍萬壹仟玖佰陸拾肆元
，及自民國九十四年二月三日起至清償日止，按年利率百分之五
計算之利息。
反訴原告其餘之訴駁回。
反訴訴訟費用由反訴被告負擔百分之九十九，餘由反訴原告負擔
。
本判決第三項於反訴原告以新臺幣柒拾貳萬元供擔保後，得為假
執行，但反訴被告以新臺幣貳佰壹拾伍萬壹仟玖佰陸拾肆元預供
擔保，得免為假執行。
反訴原告其餘假執行之聲請駁回。
    事實及理由
甲、兩造訴之聲明：
壹、本訴部分：
一、原告方面：
  (一)被告應給付原告丙○○新臺幣(下同)6,116,714元及自起
      訴狀繕本送達翌日起至清償日止，按年利率5%計算之利息
      。
  (二)被告應將如附表所示之支票返還原告丙○○，如不能返還
      ，被告應給付原告丙○○4,510,000元。
  (三)被告應給付原告乙○○5,138,962元及自起訴狀繕本送達
      翌日起至清償日止，按年利率5%計算之利息。
  (四)訴訟費用由被告負擔。
  (五)原告願供擔保，請准宣告假執行。
二、被告方面：如主文所示，並聲明如受不利判決，願供擔保，
    請准宣告免予假執行。
貳、反訴部分：
一、反訴原告方面：
  (一)反訴被告應給付反訴原告2,171,600元及自反訴起訴狀繕本
      送達翌日 (即民國94年2月3日)起至清償日止，按年利率
      5% 計算之利息。
  (二)反訴訴訟費用由反訴被告負擔。
  (三)反訴原告願供擔保請准予宣告假執行。
二、反訴被告方面：請求駁回原告之訴，如受不利判決，願供擔
    保，請准宣告免予假執行。
乙、本訴部分兩造主張：
壹、原告方面：
  一、原告丙○○主張：
   （一)緣原告自85年起即受被告鼓吹，參加被告所講授之「潛
        能開發」課程，前後長達7年有餘，原告因而對被告產
        生心靈上的依賴感及信賴感。自89年起，被告即利用原
        告對伊之信賴及為人母天性之弱點，乃向原告表示伊感
        應到原告之子恐將於當年中秋節前後面臨重大厄運，生
        命即將不保，並向原告宣稱購買經被告加持之天然寶石
        予原告之子佩帶或放置在所在空間，即可免除厄運。惟
        經被告加持過的寶石，除具珠寶市場上認同之價值外，
        由於經被告加持吸納萬物精華，故價位偏高。原告不疑
        有他，乃向被告陸續購入逾8,000,000元之寶石。其中
        1,665,400元業以現金之支付完畢。惟所餘款項原告無
        力給付，乃在與原告之配偶即訴外人楊文良商討後，與
        被告洽談退貨事宜。被告則表示原告購買之寶石已遭「
        污染」，回收後尚須以法力淨化方可回復其功效，故縱
        全數退回，除前已給付之1,665,400元外，原告尚需支
        付3,900,000元，原告乃以開立支票之方式給付上開款
        項，其中2,190,000元已由被告兌領，另附表所示編號
        1-11之支票，面額共計1,710,000元則未兌現。
    (二)自90年起，被告向原告夫妻鼓吹應向眾生推廣寶石療法
        「廣植福田」，多結善緣以增福報，表示其所販售之寶
        石均有神祕力量能改變人的磁場，消災解厄云云，原告
        乃受其勸誘，自91年2月間起即開始向被告購買天然寶
        石轉售他人以結善緣，為此，原告除已給付現金665,28
        8元外，並開立總面額共計2,170,000元之支票予被告以
        給付貨款用，其中被告已兌現1,930,000元，另有如附
        表所示編號21、22之支票，面額共計240,000元則未兌
        現。此外原告尚由原告之夫即訴外人楊文良開立如附表
        所示編號12-20之支票，面額共計1,800,000元，作為日
        後代銷保證金之用。
    (三)此外，原告並參加被告講授之「潛能開發」課程，及由
        被告代為安排參觀珠寶精品店之行程，且已由原告之夫
        楊文良開立如附表所示編號23-26之支票，總計面額為
        768,000元，預繳至92年12月底之學費及參觀行程費用
        ，系爭支票均在被告持有中，尚未兌現。嗣因原告發現
        被告詐欺犯行 (詳如後述)，爰終止與被告間之課程契
        約，就未上課程及未安排行程部分，原告不負給付義務
        。至已上課部分，原告雖應給付被告相關費用，惟就該
        部分之金額，原告主張與原告對被告所有之債權相抵銷
        。查未上課程及未安排參觀行程之明細及費用如下：
        1.單據2256部分：有2次未上課，每次28,000元，共計
          56,000元。
        2.單據2260部分：有4次未上課，每次30,000元，共計
          120,000元。且已上課6次部分，每堂課單價應為9000
          元，被告卻以30,000元計價，每堂課溢收21,000元，
          共計溢收126,000元。
        3.單據2254部分：有6次未上課，每次25,000元，共計
          150,000元。
        4.單據4236部分：應退還19,636元之部分因當時已停課
          ，被告尚未結清返還予原告。
        綜上，總計應扣除之費用為471,636元，原告僅就296,
        364元之範圍內負給付義務 (計算式：000000-000000=
        296364)，並主張抵銷。
    (四)詎原告開始涉入此一領域並學習寶石相關知識後，始發
        現系爭寶石根本不具被告所稱之磁場療效，也不具被告
        所聲稱之價值，被告實係利用原告對伊之信賴對原告施
        以詐術，原告乃於92年12月15日具狀向檢察官提起詐欺
        取財告訴，業經臺中地方法院檢察署檢察官對被告提起
        公訴，且經鈞院以94年度易字第424號刑事判決被告詐
        欺取財有罪。
    (五)綜上，爰以起訴同時撤銷受被告詐欺所為買賣之意思表
        示、並基於買賣瑕疵擔保責任之規定解除買賣契約及依
        民法第511條之規定終止與被告間「潛能開發」課程之
        契約，並依民法第184條第1項後段、第179條及解除契
        約回復原狀之相關規定，請求被告返還原告已給付之買
        賣價金，扣除前開主張抵銷之已上課程費用296,364元
        及已轉售予第三人之寶石37,610元，共計6,116,714元
        （計算式：0000000+0000000+665288+0000000-000000-
        00000＝0000000），另為支付買賣價金及課程費用所開
        立如附表所示尚未兌現之支票，被告亦應反還予原告。
  二、原告乙○○主張：
    (一)緣原告係於84年間經由同事介紹開始參加被告所講授之
        課程，因在課程中被告均以學員個人家庭狀況或背景進
        行實際討論，故被告對每位學員之家世、背景、事業均
        知之甚詳。自86年底開始，被告講授課程內容開始強調
        因果輪迴，且頭頭是道，令原告深信不疑並將伊奉為「
        上人」看待。被告亦利用原告對伊之信賴及為人母天性
        之弱點，於89年2、3月間，向原告表示原告之女會罹患
        自閉症，且強調原告如不在女兒3歲前使用伊加持過之
        寶石能量予以治療，恐將無法治癒，另於89年12月間，
        被告又宣稱原告之夫因任職於醫院，長期接觸病人，必
        定活不過45歲，且原告之子亦將同遭厄運。原告基於對
        家人之關愛心切，加以對被告長久以來之信賴，乃受被
        告矇騙，除賣掉房子並向親友借貸，於89年至90年間向
        被告陸續購入寶石，總計已支付5,138,962元。
    (二)詎被告所販售之寶石根本不具伊所宣稱之功效，爰以起
        訴同時撤銷受被告詐欺所為買賣之意思表示，及基於買
        賣瑕疵擔保責任之規定解除買賣契約，並依民法第184
        條第1項後段、第179條及解除契約回復原狀之相關規定
        ，請求被告返還原告已給付之買賣價金5,138,962元。
貳、被告則以：
  一、原告丙○○分別為訴外人大西洋水晶國際有限公司開設之
      天然水晶宮及淳貿企業有限公司之VIP貴賓，且於89年間
      即至國際珠寶學院上課並取得證書，對於寶石之價值及判
      斷具有相當辨識力。自民國88年底起，原告2人即以市面
      上寶石之售價太貴為由，與被告商討如何決定寶石價格，
      並陸續進行市場調查多年，原告丙○○並曾多次下單請被
      告代為尋找其所指定之寶石，且價格亦係由原告丙○○自
      行決定再交由被告找尋相同物品，其中部分品項被告認為
      價格過低才予以修正。寶石均係原告丙○○與被告及訴外
      人蘇美玲於市場調查後，共同設計完成並拍照、編號、秤
      重決定及共同決定出售價格與折數，原告乙○○亦與被告
      共同進行過市場調查才對寶石共同決定價格，原告2人對
      寶石均具有相當認識，又寶石對人體是否具有療效，坊間
      探討之書籍甚多，至是否可信則與宗教信仰相同，信者恆
      信，不信者恆不信，被告並無詐騙情事。
  二、被告係因原告丙○○之子於生長過程或學習過程不順遂而
      去相命，相命師父向原告丙○○陳述其子將有劫數，原告
      丙○○向被告轉述後，被告才會與原告丙○○在課堂中就
      此進行討論，被告並曾向原告丙○○建議應帶其子就醫，
      並未向原告丙○○表示需使用被告加持過的水晶才可避免
      劫數。另被告亦從未曾向原告乙○○說過其女兒會罹患自
      閉症或其丈夫活不過45歲等語，原告之指摘全屬無稽，不
      足採信。原告2人雖提出其上課使用之筆記本，用以證明
      被告曾說過上開話語，惟原告之筆記本為原告自己撰寫且
      記載之內容原告得自行增減，應無證據能力，不足作為認
      定被告不利之證據。被告曾且原告2人所購買之寶石無一
      是小孩用品，益證所言全非事實。
丙、反訴部分兩造主張：
  一、反訴原告主張：
    (一)反訴原告與反訴被告間之寶石買賣既無詐騙情事，反訴
        原告亦已將買賣之寶石全數交付予反訴被告，反訴被告
        自應給付反訴原告尚未清償之價金。反訴被告積欠之款
        項如下：
        1.91年1月18日結算先前積欠之款項，反訴被告開立如
          附表所示編號1-11之支票，面額共計1,710,000元，
          均未兌現。
        2.91年11月間反訴被告自行選擇貨品請反訴原告代為購
          買，總計訂貨600,000元，其中反訴被告開立如附表
          所示編號21之支票，面額為100,000元未兌現。
        3.反訴被告為其夫楊文良購買藍寶鑽戒280,000元，其
          中反訴被告開立如附表所示編號22之支票，面額為
          140,000元未兌現。
        4.以上總計未給付之金額為1,950,000元，扣除反訴原
          告溢收貨款160,400元，總計貨款部分反訴被告尚積
          欠1,789,600元未清償。
    (二)另反訴被告參加反訴原告所講授之潛能開發課程，並由
        反訴原告代墊反訴被告參觀寶石精品店之行程費用，均
        係由反訴被告之夫楊文良預先開立如附表所示編號23-
        26之支票，總計面額為768,000元，均尚未兌現。扣除
        下列未上課程及未安排參觀行程之費用，反訴被告仍應
        給付反訴原告剩餘已上課程及已安排參觀行程之費用。
        總計未上課程及未安排參觀行程之明細及費用如下：
        1.單據2256部分：有2次未上課，每次28,000元，共計
          56,000元。
        2.單據2260部分：有4次未上課，每次30,000元，共計
          120,000元。
        3.單據2254部分：有6次未上課，每次25,000元，共計
          150,000元。
        4.單據4236部分：有1次未安排參觀行程，每次60,000
          元，共計60,000元。另有應退還19,636元之部分，反
          訴原告已於結算時退還現金予反訴被告。
        綜上，總計應扣除款項為386,000元，其餘已上課程及已
        安排參觀行程之費用382,000元 (計算式：000000-0000
        00=382000)，反訴被告依兩造間之契約關係，仍負清償
        責任。
  二、反訴被告則以：
    (一)兩造間系爭寶石買賣契約，係因反訴被告遭反訴原告詐
        欺始締結，反訴被告並已依法主張侵權行為等損害賠償
        ，對反訴原告並無清償義務。
    (二)雖反訴被告就已上潛能開發課程及已安排參觀行程之費
        用有給付義務，惟其明細與費用亦與反訴原告之主張略
        有出入，詳述如下：
        1.單據2260部分：已上課6次，每堂課單價應為9000元
          ，反訴原告卻以30,000元計價，每堂課溢收21,000元
          ，共計溢收126,000元。
        2.單據4236部分：應退19,636元因當時已停課，反訴原
          告尚未結清返還予反訴被告。
丁、本件經兩造協議確認不爭執事項及簡化爭點：
壹、兩造不爭執事實：
  一、原告即反訴被告丙○○主張被告即反訴原告利用原告即反
      訴被告丙○○對伊之信賴，對原告即反訴被告丙○○施以
      詐術，致原告即反訴被告丙○○購入大量寶石，已於92年
      12 月15日具狀向檢察官提起詐欺取財告訴，業經臺中地
      方法院檢察署檢察官對被告即反訴原告提起公訴，且經本
      院以94年度易字第424號刑事判決被告即反訴原告詐欺取
      財有罪。被告即反訴原告不服提起上訴，刻由臺灣高等法
      院臺中分院以95年度上易字第688號案件審理中。
  二、原告即反訴被告丙○○自85年起、原告乙○○自84年起，
      即參加被告即反訴原告所講授之「潛能開發」課程。
  三、兩造所締結之寶石買賣契約，被告即反訴原告均已將交易
      之寶石分別交付予原告2人。
  四、原告乙○○於89年至90年間向被告陸續購入寶石，總計已
      支付5,138,962元。
  五、附表所示支票均在被告即反訴原告持有中，且均未兌現。
      其中原告即反訴被告丙○○所開立如附表所示編號1-11之
      支票，面額共計1,710,000元，係為給付91年1月18日結算
      先前積欠之款項。原告即反訴被告丙○○所開立附表所示
      編號21之支票，面額為100,000元未兌現，係為給付91年
      11月間原告即反訴被告丙○○自行選擇貨品請被告即反訴
      原告代為購買貨品之部分款項。原告即反訴被告丙○○所
      開立如附表所示編號22之支票，面額為140,000元未兌現
      ，係為給付原告即反訴被告丙○○為其夫楊文良購買藍寶
      鑽戒280,000元之貨款。
  六、原告即反訴被告丙○○參加被告即反訴原告所講授之潛能
      開發課程，並由被告即反訴原告代墊原告即反訴被告丙○
      ○參觀寶石精品店之行程費用，均係由原告即反訴被告丙
      ○○之夫楊文良預先開立如附表所示編號23-26之支票，
      總計面額為768,000元，均尚未兌現。兩造同意僅就已上
      課程及已代墊參觀費用之部分計費。未上課程及未安排參
      觀行程之明細及費用，就 (1)單據2256部分：有2次未上
      課，每次28,000元，共計56,000元；(2)單據2260部分：
      有4次未上課，每次30,000元，共計120,000元；(3)單據
      2254 部分：有6次未上課，每次25,000元，共計150,000
      元，均不爭執。另就單據4236部分，被告即反訴原告主張
      有1次未安排參觀行程，每次60,000元，共計60,000元不
      需計費，原告即反訴被告丙○○雖於起訴時主張係2次未
      安排，共計120,000元，惟嗣於94年3月16日提出之準備書
      狀及本院97年9月3日整理爭點中，均不再表爭執，故仍以
      被告即反訴原告主張有1次未安排參觀行程，共計60,000
      元不需計費，採為判決基礎。以上總計不爭執之金額為
      386,000元(計算式：56000+120000+150000+60000=386000
      )。
貳、本件關鍵爭點：
  一、被告即反訴原告是否有對原告2人施以詐術，致原告2人陷
      於錯誤？
  二、系爭寶石是否有瑕疵？
戊、本院判斷：
壹、本訴部分：
  一、卷附原告乙○○、丙○○之上課筆記影本，經核均與原本
      相符，分別係原告乙○○自88年6月起至90年5月止；原告
      丙○○自87年12月起至91年11月止，於被告授課期間在課
      堂上親筆書寫之上課筆記。觀諸上開筆記所載內容之筆跡
      及筆色均非新，且筆記紙張亦呈老舊昏黃現象，堪認上開
      筆記應係原告2人於被告授課時隨手所記錄者，而非臨訟
      所杜撰。該等筆記既係在被告上課時所親筆書寫記載，於
      斯時，原告2人尚未預料日後將對被告提出告訴，且其上
      書寫之內容係單純供己參考而不對外公開，原告2人於被
      告授課當時，應無於上開筆記中記載不實事項之可能，應
      堪信該筆記本為真正而有證據能力，合先敘明。
  二、查原告乙○○筆記本Ｄ本記載：88年12月1日「翊翔 (按
      ：即原告丙○○之子)常常推弟弟（松樺），撞媽媽的肚
      子可以裝成不知道，以目前的情形，40歲以後都可能要在
      監獄中渡過，骨肉相殘，弟弟不是斷手就是斷腳。」，「
      綺雲，翊翔，常到外面去，好吃懶做，可能是為了懶去犯
      兇案，他會為了懶孤苦無依，翊翔常在外惹事生非，她要
      常常為孩子操心（淒苦的心理）（他先生也是不是死，就
      是臥床），來世更悲慘。」，及G本89年3月17日的筆記：
      「雅淳 (按：即原告乙○○之女)，頭比一般的孩子小。
      」、89年4月14日筆記：「老師問：怎麼都沒有人跟她講
      ，今年仕翔 (按：即原告丙○○之子)是什麼狀態，會發
      生什麼事，仕翔（松燁）最近上課都一直睡，已經呈現半
      昏迷狀態，．．．已經慢慢的走入他的命格了。」。另原
      告丙○○於筆記本E本89年4月21日筆記記載：「花了那麼
      多錢J(按：即原告丙○○之子)的狀況是否有轉好？若沒
      有表示無效。他若能活過15歲那是奇蹟，不要因為花了錢
      就得意，一得意就糟了。」、89年6月16日筆記：「J有可
      能到秋冬連睡覺都成問題。」、89年11月17日筆記：「玉
      市的攤販所做的均是簡單的手鍊、項鍊，沒有如老師做的
      特別造型之項鍊做不來。」、89年11月22日筆記：「J用
      過之金縷衣淨化完後6個月後不黏才可做成其他的造型，
      如腰鍊賣給別人不可再給J分散寶石記憶。」，及89年12
      月1日筆記：「J事情發生時所有礦石全部收掉2-3星期後
      再搬出來，否則全部毀了，那段Time需用黑碧璽約10-20
      Kg一塊1.5Kg(原礦)。以J的狀況正常治療用水晶頂多用3
      個輪位。」。
  三、次查原告乙○○於本件刑案偵查中曾具結證稱：「他（指
      被告）有在我們面前說丙○○的小孩出去一整天都在睡覺
      ，快要出事了，89年農曆7月之前，他（指被告）有告訴
      丙○○說他的小孩（指楊松燁）活不過9歲，在89年8、9
      月間最危險，他說他有辦法解決，他要丙○○帶小孩在3
      天內跑完他指定的7間廟，又說用他加持礦石及寶石可以
      改這孩子的命格，因為他說的很可怕，讓我們很害怕，一
      段時間後，在團體班，大約89年10月間，他向大家說丙○
      ○的小孩（指楊松燁）經過他處理後氣色很好。．．．江
      小姐（指被告）說丙○○的兩個小孩會相殘，必須幫他代
      銷寶石才能解厄」等語（見偵字第6367號卷第55-56頁）
      。另於93年9月22日偵查中指稱：「（問：妳何原因買江
      聖鑫的寶石？）答：他（指被告，下同）在89年2月間說
      我的小孩（指杜雅淳，下同）發育不良會長不大，我就開
      始帶小孩到各醫院檢查，檢查報告說我的小孩沒有問題，
      他有說我的小孩有自閉症，說醫院檢查不出來，他在上課
      中一直說我的小孩有問題，他說很多小孩在3歲後才發現
      自閉症已經來不及了，他強調要我買寶石治療我女兒（按
      ：指杜雅淳）的自閉症。（問：他有何能力能讓你相信你
      的小孩有自閉症？）答：我從84年起上他的課。慢慢地讓
      我建立對他的信心。我曾懷疑過，但他刻意安排我與丙○
      ○上課，看他處理丙○○小孩的問題，他以老師的身分很
      威嚴的罵我說，丙○○可以為小孩付出，為什麼我不行。
      我以一個作母親的心理喪失了思考能力才會買他的寶石。
      他一直強調我小孩快3歲不處理就來不及了。（問：你買
      多少寶石？）答：．．．我買了約五百萬的寶石，我買寶
      石有一半是用在我小孩身上，另一半他說我先生也有問題
      ，用在我先生的身上。（問：寶石如何用？）答：串成金
      縷衣穿在我小孩（指杜智珽）、我、我先生的身上，有一
      些串成他設計的圖案戴在身上」等語（見偵字第4913號卷
      第58頁）。另原告丙○○於本件刑案一審審理中具結證稱
      ：「（選任辯護人蔡嘉容律師問：你何時參加潛能開發班
      ？）答：85年10月到92年10月，整整7年。（選任辯護人
      蔡嘉容律師問：你兒子叫何名字，有無參加課程？）答：
      我的小孩大的叫楊翊翔，小的叫楊松燁，我在被告那裡上
      課1、2個月之後，被告就有開小孩的班，所以我2個兒子
      都有參加。（選任辯護人蔡嘉容律師問：你上課的內容大
      概是說什麼？）答：大都是談到小孩子的真正的教育，被
      告並且一直在課堂上告訴我們，小孩是我們一生的事業。
      （選任辯護人蔡嘉容律師問：你何時帶你兒子去相命？）
      答：我沒有帶他去算命，但是我有帶他去改名字。（選任
      辯護人蔡嘉容律師問：何時改名？）答：被告在89年6月
      16日在課堂上特別叮嚀我，要我去把小孩改名，要我在農
      曆7月之前把整個事情完成。．．．（檢察官問：課程內
      容包括？）答：被告說的都很廣，她都要我們在每次上課
      時都要報告孩子的狀況，然後從報告中列出作為討論的標
      題．．．（檢察官問：你在上課過程中有沒有作筆記？）
      答：有。（檢察官問：一開始就有作？）答：一開始時我
      並不是很認真，但是我從86年起就有開始做筆記，一直到
      課程結束為止。（檢察官問：請提示本院卷94年3月10日
      刑事告訴理由狀證4第5頁上課筆記，上面有提到『面相．
      ．．，若不．．．〔按：全文係面相改命一定改，若面相
      轉變開始變差，就趕快把他推到旁邊去，另一條路，Ｒ若
      他不上勁（指勁寶兒幼兒園），還不會壞到這種程度，若
      不與眷在一起還不會這麼壞〕』，這段是何意？）答：她
      （指被告）說臉形變的話，命就會改變，她當時有幫我們
      轉命。（檢察官問：Ｒ是何意？）答：是我大兒子。（檢
      察官問：請提示上開筆記88年12月11日筆記，你上面寫到
      『Ｊ臉色不好』，是何意？）答：Ｊ是我小兒子楊松燁，
      當時在被告家上課，被告就是這樣告訴我們。（檢察官問
      ：被告有沒有說依據何在？）答：沒有。（檢察官問：請
      提示上開筆記89年元月7日筆記第6段，說到『拖過94年後
      ，Ｒ對傷害較小．．．但可保住一命．．．〔按：全文係
      拖過九十四年後，Ｒ對家中傷害較小，對外傷害大，但Ｊ
      、Ｆ可保住一命〕』，是何意？）答：因為當時被告上課
      就交代我們好幾年後會發生的事情，被告說我要聽她的指
      令，要照著做，等到94年的時候，我的大兒子才會改變，
      被告說大兒子在94年前對家裡的傷害很大，會傷害到Ｊ及
      父親，如果我聽她的指令後，94年後，我大兒子就會對外
      面傷害比較大，對家裡傷害比較小。（檢察官問：被告有
      沒有跟你說明指令的確實內容？）答：在88年時她有特別
      交代我，我在89年、90年內要我去找品行要好的人，要我
      去陪他一段時間，要我不能讚美小孩，要嚴格一點，89年
      必須要換保母，然後在89年是最慢的，在這一年內我必須
      要去找10到12位，其中最好有5、6年級的學生，在這個期
      間動物園、海邊各必須要去2次，然後在未來的7到15年我
      的孩子念頭才會改，然後我的小兒子，必須要供養師父，
      並且要到遠處去，要幫助我們的學員，在89年下半年，90
      年，連拜2年。（檢察官問：被告有沒有跟你說如果沒有
      照這個指令，會有如何的後果？）答：她說我先生及楊松
      燁會死，只有我跟我大兒子會存活。．．．（檢察官問：
      請提示89年12月1日的告證四第19頁，請問『Ｊ事情發生
      時．．．否則全部毀了．．．床的擺放位置．．．ＰＳ．
      ．．〔按：全文係Ｊ事情發生時，所有礦石全部收掉，2
      至3星期後再搬出來，否則全部毀了，那段Time須用黑碧
      璽約10至20公斤，1塊約1．5公斤（原礦，按：擺放於床
      之4週，圖形請參見筆記原本），．．．ＰＳ：以Ｊ的狀
      況正常，治療用水晶頂多用3個輪位〕』請問這是何意？
      ）答：因為當時過了中秋，被告說89年度的下半年度是楊
      松燁最危險的時候，需要用被告加持過的寶石，來治療他
      （指楊松燁）的命。」。
  四、綜上，經原告2人於本件刑案調查及審理中之結證證詞與
      原告2人之上課筆記內容互核比對，應堪認定被告確曾向
      原告丙○○表示其子恐將於89年中秋節前後面臨重大厄運
      ，生命即將不保，亦曾向原告乙○○表示其女會罹患自閉
      症，且均可透過購買經被告加持之天然寶石予其等子女佩
      帶，以免除厄運。
  五、惟按宗教信仰、民間習俗、及自然界萬物的能量，均源於
      對鬼神之崇拜與對大自然奧秘之敬畏，是其所信仰之神、
      道，因果輪迴及自然界與人類間的交互感應，本即有超理
      性之特質，無法以一般常識來判斷，更難以科學技術加以
      檢驗證明。古人有云，敬鬼神而遠之，又云：一命二運三
      風水四積德五讀書，即透露出個中之玄妙。是以，天然寶
      石是否能為人帶來好運、健康或財富，又或者「上人」是
      否具備預測未來及人的命運的能力，信者恆信，不信者則
      嗤之以鼻。信者，認為寶石等物經法力高強者加持之後，
      即能具有特殊神祕之力量，可以趨吉避凶，逢凶化險，家
      宅永安；不信者，認為自己如不努力，如不改過向善，單
      憑外物即能事事順利，豈非人人得為非作歹，再以金錢購
      買寶石等物以扭轉厄運。因此，單純以購買被告以法力加
      持過之寶石等物，即能消災解厄、得福報庇佑，純屬宗教
      或民間信仰問題，不能責令被告以科學方法驗證之，亦不
      能以被告未證明具有法力，即謂為施用詐術。且原告亦未
      能舉證證明被告係明知寶石並無治癒病痛、改變人體氣場
      的能量，卻仍以之為號召鼓吹原告2人購買寶石，無從認
      定被告有詐欺之主觀故意。
  六、綜上，本院既無從認定被告就系爭寶石買賣有詐欺之主觀
      故意，亦無從依科學理性之方法判斷系爭寶石是否確有「
      不具被告所宣稱之能量」之瑕疵或係施以詐術，原告2人
      請求依民法第92條撤銷受詐欺所為之意思表示，並依民法
      第184條第1項後段、第179條及買賣瑕疵擔保責任解除契
      約回復原狀之相關規定，分別請求被告返還原告乙○○已
      給付之買賣價金5,138,962元、返還原告丙○○6,116,714
      元，及自起訴狀繕本送達翌日起至清償日止，按年利率5%
      計算之利息，為無理由，應予駁回。另就原告丙○○請求
      被告返還如附表所示之支票部分，編號1-22之支票，均係
      為供支付兩造間寶石買賣價金之用，其中就編號12-20之
      支票，被告雖尚未交付寶石，惟不影響兩造間買賣契約之
      成立，原告丙○○既無從依民法第92條撤銷受詐欺所為之
      意思表示，或依買賣瑕疵擔保責任之規定解除契約，原告
      丙○○請求返還如附表所示編號1-22之支票亦無理由，併
      予駁回。另編號23-26之支票，係為支付原告丙○○夫婦
      參加被告開設之潛能開發課程及參觀珠寶精品店行程之費
      用，被告並已於本件審理中提起反訴向原告丙○○請求給
      付，兩造同意僅就已上課程及已安排參觀行程費用部分付
      費，未上課程及未安排參觀行程之部分，被告不為請求。
      是就系爭編號23-26之支票，被告將受本件反訴判決結果
      之拘束，無從另執以向發票人主張票據權利，縱被告將系
      爭編號23-26之支票轉讓予第三人，查系爭支票自發票日
      起算，均已逾3年之權利行使期間，發票人得拒絕給付，
      無遭重複求償之風險，是原告丙○○請求被告返還如附表
      所示編號23-26之支票，即無權利保護之必要，亦應予駁
      回。原告之訴既經駁回，假執行之聲請亦失依附，爰併駁
      回之。
貳：反訴部分：
  一、原告即反訴被告丙○○ (下稱反訴被告)無從依民法第92
      條撤銷受詐欺所為之意思表示，或依買賣瑕疵擔保責任之
      規定解除與被告即反訴原告 (下稱反訴原告)之寶石買賣
      契約已如上所示，是反訴原告自得依買賣契約請求反訴被
      告給付尚未清償之買賣價金。查就附表所示編號1-11之支
      票，面額共計1,710,000元、附表所示編號21之支票，面
      額100,000元，及附表所示編號22之支票，面額為140,000
      元，總計1,950,000元，皆係為給付反訴被告丙○○積欠
      反訴原告之貨款，兩造均不爭執，反訴原告並自行扣除反
      訴被告溢付款項160,400元，僅就1,789,600元為請求，即
      屬有據，應予准許。
  二、次查如附表所示編號23-26之支票，面額計768,000元均尚
      未兌現，係反訴被告參加反訴原告所講授之潛能開發課程
      ，並由反訴原告代墊反訴被告參觀寶石精品店之行程費用
      ，兩造均不爭執，且同意就已上課程及已代墊參觀費用之
      部分計費。其中未上課程及未安排參觀行程之費用，兩造
      不爭執之金額為386,000元。惟就單據2260部分，反訴被
      告抗辯已上課6次，每堂課單價應為9000元，反訴原告卻
      以30,000元計價，每堂課溢收21,000元，共計溢收126,
      000元。另單據4236部分，反訴原告主張應退19,636元已
      退還予反訴被告，惟反訴被告否認之。按當事人主張有利
      於己之事實者，就其事實有舉證之責任，民事訴訟法第27
      7條定有明文。反訴被告主張反訴原告課程單價有溢收情
      事應由反訴被告負舉證責任，至於反訴原告主張應退還之
      19,636元已清償，則應由反訴原告負舉證責任。惟兩造就
      其負舉證責任之事實均未能舉證證明之，應認其主張均無
      理由。總計未上課程及未安排參觀行程之費用應為405,63
      6元 (計算式：386000+19636=405636)，自768,000元扣除
      後，反訴原告仍應給付反訴原告362,364元。
  三、綜上，反訴原告請求反訴被告給付2,151,964元(計算式：
      0000000+362364=0000000)，及自94年2月3日)起至清償日
      止，按年利率5%計算之利息，為有理由，應予准許，逾此
      部分之請求，為無理由，應予駁回。
  四、兩造就反訴部分均陳明願供擔保請為宣告假執行或免為假
      執行，經核反訴原告勝訴部分，均與規定相符，爰分別酌
      定相當之擔保金額予以宣告之；反訴原告其餘假執行之聲
      請，因訴之駁回而失所依據，不予准許。
己、據上論結，本件本訴部分原告之訴為無理由，反訴原告之訴
    為一部有理由、一部無理由，依民事訴訟法第78條、第79條
    、第390條第2項、第392條第2項，判決如主文。
中    華    民    國    97    年    10    月    1    日
                  民事第三庭    法  官   曹宗鼎
上正本係照原本作成。
如對本判決上訴，須於判決送達後20日內向本院提出上訴狀。
中    華    民    國    97    年    10    月    1    日
                                書記官   黃聖心
附表
┌──┬───┬────┬────────┬────┬─────┐
│編號│發票人│發票日  │付款銀行        │  金額  │    票號  │
├──┼───┼────┼────────┼────┼─────┤
│  1 │丙○○│92/11/30│陽信銀行華成分行│150,000 │AB0000000 │
├──┼───┼────┼────────┼────┼─────┤
│  2 │丙○○│92/12/31│陽信銀行華成分行│150,000 │AB0000000 │
├──┼───┼────┼────────┼────┼─────┤
│  3 │丙○○│93/01/31│陽信銀行華成分行│150,000 │AB0000000 │
├──┼───┼────┼────────┼────┼─────┤
│  4 │丙○○│93/02/28│陽信銀行華成分行│150,000 │AB0000000 │
├──┼───┼────┼────────┼────┼─────┤
│  5 │丙○○│93/03/31│陽信銀行華成分行│150,000 │AB0000000 │
├──┼───┼────┼────────┼────┼─────┤
│  6 │丙○○│93/04/30│陽信銀行華成分行│150,000 │AB0000000 │
├──┼───┼────┼────────┼────┼─────┤
│  7 │丙○○│93/05/31│陽信銀行華成分行│150,000 │AB0000000 │
├──┼───┼────┼────────┼────┼─────┤
│  8 │丙○○│93/06/30│陽信銀行華成分行│150,000 │AB0000000 │
├──┼───┼────┼────────┼────┼─────┤
│  9 │丙○○│93/07/31│陽信銀行華成分行│150,000 │AB0000000 │
├──┼───┼────┼────────┼────┼─────┤
│ 10 │丙○○│93/08/31│陽信銀行華成分行│150,000 │AB0000000 │
├──┼───┼────┼────────┼────┼─────┤
│ 11 │丙○○│93/09/30│陽信銀行華成分行│150,000 │AB0000000 │
├──┼───┼────┼────────┼────┼─────┤
│ 12 │楊文良│93/10/31│台灣企銀員林分行│200,000 │AQ0000000 │
├──┼───┼────┼────────┼────┼─────┤
│ 13 │楊文良│93/11/30│台灣企銀員林分行│200,000 │AQ0000000 │
├──┼───┼────┼────────┼────┼─────┤
│ 14 │楊文良│93/12/31│台灣企銀員林分行│200,000 │AQ0000000 │
├──┼───┼────┼────────┼────┼─────┤
│ 15 │楊文良│94/01/31│台灣企銀員林分行│200,000 │AQ0000000 │
├──┼───┼────┼────────┼────┼─────┤
│ 16 │楊文良│94/02/28│台灣企銀員林分行│200,000 │AQ0000000 │
├──┼───┼────┼────────┼────┼─────┤
│ 17 │楊文良│94/03/31│台灣企銀員林分行│200,000 │AQ0000000 │
├──┼───┼────┼────────┼────┼─────┤
│ 18 │楊文良│94/04/30│台灣企銀員林分行│200,000 │AQ0000000 │
├──┼───┼────┼────────┼────┼─────┤
│ 19 │楊文良│94/05/31│台灣企銀員林分行│200,000 │AQ0000000 │
├──┼───┼────┼────────┼────┼─────┤
│ 20 │楊文良│94/06/30│台灣企銀員林分行│200,000 │AQ0000000 │
├──┼───┼────┼────────┼────┼─────┤
│ 21 │丙○○│92/12/31│台中商銀員林分行│100,000 │AQ0000000 │
├──┼───┼────┼────────┼────┼─────┤
│ 22 │丙○○│92/11/30│陽信銀行華成分行│140,000 │AB0000000 │
├──┼───┼────┼────────┼────┼─────┤
│ 23 │楊文良│92/12/31│台灣企銀員林分行│ 60,000 │AP0000000 │
├──┼───┼────┼────────┼────┼─────┤
│ 24 │楊文良│94/04/30│台灣企銀員林分行│236,000 │AQ0000000 │
├──┼───┼────┼────────┼────┼─────┤
│ 25 │楊文良│94/05/31│台灣企銀員林分行│236,000 │AQ0000000 │
├──┼───┼────┼────────┼────┼─────┤
│ 26 │楊文良│94/06/30│台灣企銀員林分行│236,000 │AQ0000000 │
└──┴───┴────┴────────┴────┴─────┘


司法院資訊處製作；財團法人民間司法改革基金會備份。
